【裁判字號】    89,苗簡,612
【裁判日期】    900822
【裁判案由】    拆屋還地
【裁判全文】
臺灣苗栗地方法院民事簡易判決  八十九年度苗簡字第六一二號
    原      告    壬○○
    原      告    辛○○
    原      告    丙○○
    被      告    己○○
    被      告    庚○○
    訴訟代理人    甲○○
    被      告    乙○○
    被      告    丁○○
    被      告    戊○○
右當事人間請求拆屋還地事件，本院判決如左：
    主    文
原告之訴及其假執行之聲請均駁回。
訴訟費用由原告辛○○負擔十九分之四、原告丙○○負擔十九分之一、餘由原告壬○○負擔。
    事    實
甲、原告方面：
一、聲明：（一）、被告等六人應將坐落苗栗縣公館鄉○○○段八三地號如附圖所示
    Ａ部分之地上物拆除，面積二平方公尺，將土地返還原告丙○○。（二）、被告
    等六人應將坐落苗栗縣公館鄉○○○段八三之二地號如附圖所示Ｂ部分之地上物
    拆除，面積二十八平方公尺，將土地返還原告壬○○。（三）、被告等六人應將
    坐落苗栗縣公館鄉○○○段八三之三地號如附圖所示Ｃ部分之地上物拆除，面積
    八平方公尺，將土地返還原告辛○○。（四）、並均陳明願供擔保以代釋明，請
    准宣告假執行。
二、陳述：
 （一）、原告丙○○、壬○○、辛○○分別為坐落苗栗縣公館鄉○○○段八三、八
         三之二、八三之三地號土地之所有權人，惟被告等人之被繼承人李安華所
         出資興建之建物即門牌苗栗縣公館鄉中義村二鄰三六號平房無權占用原告
         丙○○、壬○○、辛○○所有上開土地各如附圖所示Ａ、Ｂ、Ｃ部分、面
         積各二平方公尺、二十八平方公尺、八平方公尺，而被告等人既均為繼承
         人，且復未聲明拋棄繼承，則該房屋應由其全體繼承人共同繼承，而為全
         體繼承人所公同共有。屢催被告等返還系爭土地，惟均置之不理，爰依民
         法第七百六十七條之規定請求被告拆除系爭建物，並返還系爭土地予原告
         。
 （二）、對於被告甲○○、己○○等人抗辯之陳述：原告從未默許被告繼續使用土
         地，被告之抗辯並無理由。
      緣前於民國八十四年五月十四日，由鍾榮賢、陳普吉（即甲方）與被告劉段
        妺、庚○○、甲○○、乙○○、丁○○等人（即乙方）簽訂合建契約書，約
        定由乙方提供坐落公館鄉○○○段七九之一、八０、八三等地號土地，由甲
        方負責規劃設計興建，雙方並分配房屋。而系爭八三、八三之二、八三之三
        等地號土地，係由上述七九之一地號併入八三地號，再分割而來。
      前述「合建契約書」之甲方，其實際出資興建者共五人，即原告丙○○，原
        告壬○○、鍾榮賢（即原告辛○○之父）、鍾光垣、陳普吉，在簽約當時為
        求簡速，僅以鍾榮賢、陳普吉列名為甲方。
      依上開「合建契約書」第四條規定：「本契約書簽訂之後，乙方應於甲方領
        到建照後二十日內，將本案土地上現有之房屋及地上物全部拆遷、清理、不
        得遲延，否則即交由甲方處置，不得異議。」，則被告自負有拆除系爭房屋
        之義務。
      本件原告丙○○及壬○○，為實際出資之人並經指定為起造人，而原告辛○○為實際出資之鍾榮賢之子，亦經指定登記為起造人。是以本件原告均認知
        依合建契約書之約定，系爭房屋應予拆遷，絕無被告所謂「默許被告繼續使
        用土地」之情事，而且揆諸常理，亦不可能存在有默許之意思。
    至被告己○○另以系爭建物若拆除，將沒有房子可住所辯乙節。然查，此係屬其
    個人事由，核與本件無關。且事實上，其他被告為其子女，均有分得房屋，系爭
    建物若能及早拆除，使合建房屋順利完成，被告己○○反而可得到其子女奉養並
    提供全新房屋居住。因此，被告己○○實毋庸憂慮沒有居住的地方。
  （三）、證據：提出土地登記謄本、合建契約書、照片等為證，並聲請勘驗、測量
          。
乙、被告方面：
  一、被告己○○、庚○○、甲○○部分
  （一）、聲明：駁回原告之訴。如受不利之判決，願供擔保以代釋明，請准宣
          告免為假執行。
  （二）、陳述：
            按系爭土地原係被告所有，而系爭房屋於五十三年間左右即興建於系
              爭土地上；嗣因與訴外人陳普吉及鍾榮賢訂立合建契約，而將系爭土
              地移轉所有權予陳普吉及鍾榮賢，並由陳普吉、鍾榮賢指定移轉登記
              予原告等人名下；惟系爭房屋於合建前即存在於系爭土地之事實，原
              告等人於取得系爭土地之時既已知悉，揆諸實務見解，則原告等人於
              取得時即已默許被告即房屋所有人繼續使用系爭土地。
            本院八十八年訴字第三三號土地所有權移轉登記事件乙案認定事實有
              誤。
  （三）、證據：提出照片一幀為證。
二、被告乙○○、丁○○、戊○○未於最後言詞辯論期日到場，據其前到場所為聲明
    、陳述如後：
  （一）、聲明：駁回原告之訴。
  （二）、陳述：系爭土地及系爭房屋原係被告所有，系爭房屋現由被告己○○居
          住中，原告無權要求拆除系爭房屋。
丙、本院囑託苗栗縣苗栗地政事務所測量，並依職權調閱本院八十八年訴字第三三號
    土地所有權移轉登記事件案卷。
    理    由
一、本件被告乙○○、丁○○、戊○○經合法通知，未於最後言詞辯論期日到場，核
    無民事訴訟法第三百八十六條各款所列情形，爰依原告之聲請，由其一造辯論而
    為判決，合先敘明。
二、查，原告主張渠等係系爭土地之所有權人，被告等所繼承而公同共有之系爭建物
    占有系爭土地各如附圖所示Ａ、Ｂ、Ｃ部分等事實，業據原告提出土地登記謄本
    三件及照片二幀等為證，復經本院至現場勘驗屬實，並製有勘驗筆錄，及囑託苗
    栗縣苗栗地政事務所繒製實測圖在卷可按，並為被告所不爭執，殆無疑義。次查
    ，系爭坐落苗栗縣公館鄉○○○段八三、八三之二、八三之三地號等三筆土地，
    原係被告己○○所有之坐落苗栗縣公館鄉○○○段八三、七九之一地號等二筆土
    地，該二筆土地再經被告己○○贈與予被告庚○○、甲○○、乙○○、丁○○等
    人，嗣因與訴外人陳普吉及鍾榮賢訂立合建契約，而將該二筆土地合併後再分割
    為系爭三筆土地及同段八三之四、八三之五地號等土地，其中系爭三筆土地移轉
    所有權予陳普吉及鍾榮賢，並由陳普吉、鍾榮賢指定移轉登記予原告等人名下，
    而甲○○對於上開土地之應有部分，尚由陳普吉、鍾榮賢起訴請求移轉，而由本
    院以八十八年訴字第三三號土地所有權移轉登記事件受理在案，並經判決確定在
    案乙節，業為兩造陳明在卷，並有土地登記膽本在卷可稽，復經本院調取該案卷
    核閱屬實。再查，系爭建物係被告等人之被繼承人李安華生前約於五十三年間即
    在系爭土地上出資興建，嗣由被告等人繼承乙節，亦據被告等人陳述在卷，並有
    被繼承人李安華之除戶全戶戶籍膽本附卷可憑，復為原告所不爭執，當屬可信。
    綜上所述，堪認系爭建物自被告等人開始繼承後，該建物與系爭土地即均歸系爭
    土地之原所有人即庚○○、甲○○、乙○○、丁○○等人所有甚明。
三、按所有人對於無權占有或侵奪其所有物者，得請求返還之。民法第七百六十七條
    上段定有明文。惟所有人行使該所有物返還請求權時，須相對人之占有其物係無
    正當之權源，始足當之，苟相對人之占有係有正當之權源，即不得行使。再按不
    動產之原所有人因依債之關係，而將不動產所有權移轉登記於債權人後，仍占有
    不動產時，非為無權占有；蓋債務人雖已喪失其所有權，但是否有占有權源並不
    以所有權為限，債務人依債之關係僅負交付其物之義務，於未交付前，利益尚歸
    債務人即原所有人所有。查本件系爭土地原係被告己○○所有，嗣再贈與予被告
    庚○○、甲○○、乙○○、丁○○，而訴外人陳普吉及鍾榮賢因與被告等訂立合
    建契約，系爭土地所有權始移轉予陳普吉及鍾榮賢，並由陳普吉、鍾榮賢指定移
    轉登記予原告等人名下，已如上述，惟被告等公同共有之系爭建物於系爭土地所
    有權移轉登記於原告等人前即建於系爭土地上，並由被告等人繼續占有，迄今仍
    由被告等人占有中，則揆諸上開說明，被告等人所公同共有之系爭建物占有系爭
    土地，即非無權占有甚明。再原告固主張依訴外人陳普吉及鍾榮賢與被告等訂立
    之合建契約書第四條約定：「本契約書簽訂之後，乙方應於甲方領到建照後二十
    日內，將本案土地上現有之房屋及地上物全部拆遷、清理、不得遲延，否則即交
    由甲方處置，不得異議。」，因認被告等負有拆除系爭房屋之義務乙節；惟查，
    上開合建契約核其性質要係債權債務關係，純係特定人得請求特定人應為一定行
    為或給付之法律關係，亦即僅契約當事人間始得主張，而本件原告等人尚非上開
    合建契約之直接當事人，有兩造所不爭之合建契約書在卷可按，則本於債權債務
    之相對性，原告等自尚難逕以該合建契約之約定，據以請求被告等拆除系爭建物
    。綜上所述，被告上開抗辯即屬可採。
四、從而，原告依民法第七百六十七條上段之物上請求權請求被告拆屋還地，即無理
    由，應予駁回。原告之訴既經駁回，其假執行之聲請即失所附麗，應併予駁回。
五、本件事證已臻明確，兩造其餘主張及舉證核與判決結果尚無影響，爰不一一論述
    ，併此敘明。
六、結論：本件原告之訴為無理由，依民事訴訟法第四百三十六條第二項、第三百八
    十五條第一項前段、第七十八條、第八十五條第一項但書，判決如主文。
中      華      民      國      九十    年      八      月    二十二    日
                                  臺灣苗栗地方法院苗栗簡易庭
~B法      官  林燦都
右為正本係照原本作成。
如對本判決上訴，須於判決送達後廿日內向本院提出上訴狀。
~B法院書記官  張文玲
中      華      民      國      九十    年      八      月    二十二    日


司法院資訊處製作；財團法人民間司法改革基金會備份。
